臺灣臺東地方法院民事判決　　　　　　 100年度簡上字第33號
上　訴　人　陳王學令
被上訴人　　陳新發
訴訟代理人　邱聰安律師
上列當事人間確認通行權事件，上訴人對於中華民國100年6月28
日本院臺東簡易庭第一審判決（100年度東簡字第11號），提起
上訴，本院於民國100年11月23日言詞辯論終結，判決如下：
    主     文
上訴駁回。
第二審訴訟費用由上訴人負擔。
    事實及理由
壹、程序方面：
    本件上訴人經合法通知，未於言詞辯論期日到場，核無民事
    訴訟法第386 條所列各款情形，爰依被上訴人之聲請，由其
    一造辯論而為判決。
貳、實體部分：
一、被上訴人起訴主張：其所有坐落臺東縣成功鎮○○○段79地
    號土地（下稱系爭79地號土地），因與公路無適宜之聯絡，
    致不能為通常之使用，爰依民法第787條第1項規定，請求確
    認其就原審被告吳忠孝承租之同段77地號土地（下稱系爭77
    地號土地）或就由上訴人設定地上權之同段74地號土地（下
    稱系爭74地號土地）有通行權。並為先位聲明：(一)確認被上
    訴人對於原審被告吳忠孝所承租系爭77地號土地如附圖所示
    Ｃ部分面積27.05平方公尺有通行權存在，並容忍被上訴人
    通行。(二)原審被告吳忠孝應將上開土地內之建物及其他地上
    物等遷移拆除。另為備位聲明：確認被上訴人對於上訴人設
    定地上權系爭74地號土地內，如附圖所示Ａ部分，面積28.9
    3平方公尺之土地有通行權存在，並容忍被上訴人通行。
二、上訴人於原審則以：伊不願讓上訴人通行系爭74地號土地等
    語資為抗辯。
三、原審准被上訴人備位聲明之請求，駁回被上訴人先位聲明之
    請求，而為上訴人敗訴之判決。上訴人雖就原審判決表示不
    服具狀提起上訴，惟未提出上訴理由，且未於準備程序及言
    詞辯論程序到庭，亦未提出書狀或陳述，僅為上訴聲明：(一)
    原判決廢棄；(二)上開廢棄部分，被上訴人在第一審之訴駁回
    。被上訴人則因上訴人未提出上訴理由，僅於本院為答辯聲
    明：上訴駁回。
四、按土地因與公路無適宜之聯絡，致不能為通常使用時，除因
    土地所有人之任意行為所生者外，土地所有人得通行周圍地
    以至公路。前項情形，有通行權人應於通行必要之範圍內，
    擇其周圍地損害最少之處所及方法為之。民法第787條第1項
    及第 2項前段分別定有明文。次按民法創設鄰地通行權，原
    為發揮袋地之利用價值，使地盡其利，增進社會經濟之公益
    目的，是以袋地無論由所有權或其他利用權人使用，周圍地
    之所有權及其他利用權人均有容忍其通行之義務，此有最高
    法院79年度第 2次民事庭會議決議(二)可資參照。再按當事人
    未依第 1項提出上訴理由書或未依前項規定說明者，第二審
    法院得準用第447 條之規定或於判決時依全辯論意旨斟酌之
    ，民事訴訟法第444條之1第 5項定有明文，此規定在對於簡
    易程序第一審裁判之上訴，準用之，同法第436條之1第 3項
    亦有明文。
五、經查，本件被上訴人主張系爭79地號土地為其所有，該土地
    上有門牌號碼臺東縣成功鎮○○路19號房屋，因無法通行至
    公路，不能為通常之使用，鄰地即系爭74地號土地，為訴外
    人行政院原住民族委員會管理之國有土地（且為原住民保留
    地），上訴人就該土地有設定地上權，目前為利用人等情，
    此有原審於民國100年3月3日及同年5月24日所製作之勘驗測
    量筆錄（以下合稱原審之勘驗筆錄）、臺東縣成功地政事務
    所（下稱成功地政）100年3月11日東成地測量字第10000010
    51號函暨複丈成果圖及系爭79地號土地與系爭74地號土地之
    土地登記第二類謄本（原審卷第48頁、第55頁至第56頁、第
    120頁及第130頁至第131 頁）附卷可參，應可信實。又上訴
    人主張其通行寬度為2.5 公尺，衡諸一般建築房屋之基地對
    外通行所需之必要寬度，堪認適當。再者被上訴人所有之系
    爭79地號土地，如欲通行至公路僅有其東北側之產業道路及
    東南側之台11線公路，如通行至其東南側之台11線公路，需
    經由同段78地號土地如附圖所示Ｂ部分、系爭77地號土地如
    附圖所示Ｃ部分、同段73地號土地如附圖所示Ｄ部分及同段
    111地號土地如附圖所示Ｅ部分，長度合計為103.02公尺（
    計算式：22.885 +80.135=103.02），通行面積（均按附圖
    所示；下同）合計為184.64平方公尺（計算式：32.45+27.0
    5+113.31+11.83=184.64 ）；如通行至其東北側之產業道路
    ，則僅需經由系爭74地號土地如附圖所示Ａ部分，長度為11
    .476公尺，通行面積為28.93平方公尺等情，此有原審之勘
    驗筆錄、成功地政100年4月6日東成地測量字第1000001329
    號函與100年5月31日東成地測量字第1000002179號函暨所附
    本件通行權位置測量複丈成果圖等件（見原審卷第48頁、第
    99頁至第100頁、第120頁至第121頁及第145頁至第146頁）
    在卷可按，足堪認以被上訴人所有系爭79地號土地，經由系
    爭74地號土地如附圖所示Ａ部分，對外通行至其東北側之產
    業道路，係對周圍地損害最少之處所及方法。而上訴人雖於
    100年7月18日具狀提起上訴，惟未表明上訴理由，經本院於
    100年 9月6日、同年10月21日通知上訴人補正上訴理由（見
    本院卷第7頁及第13頁），復於100年11月9日以民事裁定定
    相當期間命上訴人補正上訴理由書（見本院卷第22頁），上
    訴人均未提出上訴理由以供本院斟酌，則本院審酌原審卷附
    之上揭證據資料及全辯論意旨，應認被上訴人所有系爭79地
    號土地，因與公路無適宜之聯絡，致不能為通常之使用等情
    為真實，且通行上訴人設定地上權之系爭74地號土地如附圖
    所示Ａ部分至公路，係對系爭79地號土地周圍鄰地損害最少
    之處所及方法。
六、綜上所述，被上訴人依民法第787條第1項規定，請求確認就
    上訴人設定地上權之系爭74地號土地內，如附圖所示Ａ部分
    面積28.93 平方公尺之土地有通行權存在，為有理由，應予
    准許。原審就被上訴人備位聲明之請求為被上訴人勝訴判決
    並駁回先位聲明之請求，於法並無不合。上訴人具狀提起本
    件上訴，指摘原判決不當，聲明廢棄改判，為無理由，應予
    駁回。
據上論結，本件上訴為無理由。民事訴訟法第436條之1第 3項、
第449條第1項、第385條第1項前段、第78條，判決如主文。
中    華    民    國   100    年    11    月    30    日
                  民事第一庭  審判長法  官  李芳南
                                    法  官  莊尚洋
                                    法  官  楊憶忠
以上正本係照原本作成。
本判決不得上訴。
中    華    民    國   100    年    11    月    30    日
                                    書記官  林建成